【裁判字號】    94,苗簡,643
【裁判日期】    950502
【裁判案由】    塗銷土地所有權移轉登記等
【裁判全文】
臺灣苗栗地方法院民事簡易判決         94年度苗簡字第643號
原      告  戊○○
訴訟代理人  己○○
被      告  苗栗縣泰安鄉公所
法定代理人  丁○○
訴訟代理人  乙○○
被      告  行政院原住民族委員會
法定代理人  甲○○○○○
訴訟代理人  庚○○
被      告  丙○○
上列當事人間請求塗銷土地所有權移轉登記等事件，本院於民國
95 年4月18日言詞辯論終結，判決如下：
    主  文
原告之訴駁回。
訴訟費用由原告負擔。
    事實及理由
壹、原告之聲明：
一、被告苗栗縣泰安鄉公所與被告丙○○應連帶將坐落苗栗縣泰
    安鄉○○○段364 地號土地（以下簡稱系爭土地）內如苗栗
    縣大湖地政事務所民國95年2 月7 日鑑定圖所示1 、2 、3
    、4 共4 點以紅色連線所圍綠色A 部分面積340 平方公尺之
    設定耕作權辦理塗銷登記。
二、被告行政院原住民族委員會應就系爭土地內如苗栗縣大湖地
    政事務所95年2 月7 日鑑定圖所示1 、2 、3 、4 共4 點以
    紅色連線所圍綠色A 部分面積340 平方公尺與原告訂立地上
    權設定書面契約，並協同原告向苗栗縣大湖地政事務所辦理
    設定地上權登記為權利人戊○○所有。
貳、事實摘要：
一、原告起訴主張：系爭土地為原住民保留地，訴外人張孟賢（
    80年12月8 日死亡）為原告之父，為原住民，張孟賢以行使
    地上權之意思，和平繼續占有系爭土地早逾20年以上，依法
    已因時效而取得系爭土地之地上權。張孟賢於生前之80年1
    月1 日與其子三人訂立分家協議書，約定由原告分管系爭土
    地，是原告就張孟賢因時效取得之地上權自有單獨繼承之權
    利。被告苗栗縣泰安鄉公所之公務員於83年間辦理苗栗縣泰
    安鄉原住民保留地設定耕作權、地上權等登記申請作業程序
    時，明知系爭土地於原住民保留地開發管理辦法（行政院於
    79年3 月26日公布，以下簡稱系爭管理辦法）施行前，已由
    張孟賢租用造林，合於系爭管理辦法第9 條第1 項第1 款規
    定，依法應通知原告會同被告行政院原住民族委員會向當地
    登記機關申請設定地上權登記之行政處分。詎被告苗栗縣泰
    安鄉公所之公務員於83年5 月19日提出申請泰安鄉原住民保
    留地土地登記他項權利之際，竟與訴外人陳永福、丙○○私
    相授受，在土地登記申請書內，提出登載虛偽不實之苗栗縣
    泰安鄉原住民保留地設定耕作權、地上權登記申請及審查清
    冊、土地標示清冊、申請人審查清冊等公文書，及被告丙○
    ○之戶籍謄本，致苗栗縣大湖地政事務所承辦人員於85年5
    月21日將張孟賢租用造林，並已完成造林之系爭土地辦理設
    定耕作權登記為被告丙○○所有，並致原告喪失就系爭土地
    向地政機關申請設定地上權登記之權利。被告丙○○無法律
    上之原因，而受有系爭土地設定耕作權之利益，並致原告受
    有不得在系爭土地設定地上權登記之損害，爰依民法第179
    條規定，訴請判決如聲明所示等語。
二、被告丙○○則以其並未購買系爭土地，不曉得為何會設定耕
    作權在其名下等語資為抗辯；被告苗栗縣泰安鄉公所則對原
    告之主張表示無意見；被告行政院原住民族委員會則以系爭
    土地已規劃為河川區，使用類別為農牧用地，依法只能設定
    耕作權，無法設定地上權，且系爭土地已流失，無補償及設
    定之問題等語，資為抗辯。
參、法院之判斷：
一、原告主張系爭土地為原住民保留地，訴外人張孟賢（80年12
    月8 日死亡）為原告之父，為原住民，張孟賢於生前之80年
    1 月1 日與其子三人訂立分家協議書，約定由原告分管系爭
    土地，系爭土地於85年5 月21日設定耕作權登記，權利人為
    被告丙○○之事實，為被告所不爭執，並有原告所提戶籍謄
    本、分家協議書及土地登記謄本等件附卷可憑，堪信為真實
    。
二、按山坡地範圍內山地保留地，輔導山胞開發並取得耕作權、
    地上權或承租權。其耕作權、地上權繼續經營滿五年者，無
    償取得土地所有權，除政府指定之特定用途外，如有移轉，
    以山胞為限；其開發管理辦法，由行政院定之，山坡地保育
    利用條例第37條定有明文。次按原住民保留地，指為保障原
    住民生計，推行原住民行政所保留之原有山地保留地及經依
    規定劃編、增編供原住民使用之保留地，系爭管理辦法第3
    條定有明文。至原住民保留地之地上權設定、所有權之取得
    ，係政府為保障原住民生計，推行山地行政所必須，而行政
    院原住民族委員會應會同有關機關輔導原住民設定原住民保
    留地之耕作權、地上權及取得承租權、所有權；原住民保留
    地所在之鄉（鎮、市、區）公所應設原住民保留地土地權利
    審查委員會，掌理原住民保留地土地分配、收回、所有權移
    轉、無償使用或機關學校使用申請案件之審查事項；原住民
    保留地合於下列情形之一者，原住民得會同行政院原住民族
    委員會向當地登記機關申請設定地上權登記。一、本辦法施
    行前已由該原住民租用造林並已完成造林之土地。二、該原
    住民具有造林能力，由政府配與依區域計畫法編定為林業用
    地或依都市計畫法劃定為保護區並供造林使用之土地。系爭
    管理辦法第7 條、第6 條第1 項第2 款、第9 條分別定有明
    文。另原住民保留地申請案件應提經原住民保留地土地權利
    審查委員會審查者，鄉（鎮、市、區）公所應於受理後一個
    月內送請該委員會審查；委員會應於一個月內審查完竣，並
    提出審查意見，逾期未提出者，由鄉（鎮、市、區）公所逕
    行報請上級主管機關核定；鄉（鎮、市、區）公所應將第1
    項第1 款事項以外之原住民保留地土地權利審查委員會審議
    結果，報請上級主管機關核定。系爭管理辦法第6 條第3項
    、第4 項亦著有明文。
三、依上開規定，足見原住民保留地之耕作權、地上權及所有權
    之登記，均具有維持國家原住民政策之公法上目的，其申請
    設定者除須具備系爭管理辦法中所規定之條件外，依法定程
    序並應由國家機關輔導為之，且國家機關就准否設定，擁有
    實質審查權，復於合乎所規定之要件後，將國有土地設定耕
    作權、地上權或所有權登記予原住民，而此將國有財產授與
    私人所有之行為，核與私法上因權利義務關係，而為地上權
    登記或移轉所有權登記之要件有異。原告雖認系爭土地管理
    機關對被告丙○○就系爭土地准為耕作權登記，顯係有誤，
    應予塗銷上開登記等語。惟查：按行政處分，係指行政機關
    就公法上具體事件所為之決定或其他公權力措施，而對外直
    接發生法律效果之單方行政行為。次按由前述山坡地保育利
    用條例第37條、系爭管理辦法第3 條之規定可知，主管機關
    輔導原住民取得原住民保留地之耕作權、地上權等權利，其
    目的在保障原住民之生計，故其耕作權、地上權之設定登記
    或繼續經營滿五年後所有權之取得，均為無償，不似公有耕
    地之放領須給付公地地價為有對價給付之私法上買賣權契約
    關係（87年12月2 日已廢止之台灣省放領公有耕地扶植自耕
    農實施辦法第8 條第1 項可資參照）。從而苗栗縣泰安鄉公
    所依系爭管理辦法設置原住民保留地權利審查委員會，審查
    原住民保留地土地之分配、無償使用、所有權移轉等申請案
    件，及陳請核示而函准被告丙○○設定系爭耕作權之行為，
    顯係行政機關就公法上具體事件所為之決定或其他公權力措
    施，而對外直接發生法律效果之單方行政行為之行政處分。
    故原告若如認主管機關就准許被告丙○○辦理系爭土地耕作
    權設定登記之行政處分，有違反法令之虞，自應循行政程序
    之途逕尋求救濟，在上開行政處分未依法撤銷前，本院自宜
    尊重之。
四、本件原告既未經依法申請，且未經主管機關依法定程序之審
    查，則自無由主張就系爭土地有可得為地上權設定登記之權
    利。至被告丙○○係經依法申請，且經登記公告異議期間，
    而無人異議，由主管機關會同依法定程序審查准予為設定登
    記，則其取得系爭土地之耕作權設定登記，乃是依法申請、
    經主管機關准許，而依法取得，難謂其無法律上之原因而受
    利益。是原告認被告丙○○取得系爭土地之耕作權登記，有
    不當得利之請求權云云，為無理由。至被告苗栗縣泰安鄉公
    所、行政院原住民族委員會既未因之受有何利益，更難認有
    何不當得利之情形存在。從而，原告依不當得利之法律關係
    ，請求被告苗栗縣泰安鄉公所與被告丙○○應連帶將系爭土
    地內如苗栗縣大湖地政事務所95年2 月7 日鑑定圖所示1、2
    、3 、4 共4 點以紅色連線所圍綠色A 部分面積340 平方公
    尺之設定耕作權辦理塗銷登記，及被告行政院原住民族委員
    會應就系爭土地內如苗栗縣大湖地政事務所95年2 月7 日鑑
    定圖所示1 、2 、3 、4 共4 點以紅色連線所圍綠色A 部分
    面積340 平方公尺與原告訂立地上權設定書面契約，並協同
    原告向苗栗縣大湖地政事務所辦理設定地上權登記為權利人
    戊○○所有，均無理由，應予駁回。
五、本件事證已臻明確，兩造其餘攻擊防禦方法，均核與本件判
    決結果不生影響，爰不一一贅述，附此敘明。
六、據上論結，本件原告之訴為無理由，依民事訴訟法第436 條
    第2 項、第78條，判決如主文。
中    華    民    國    95    年    5     月    2     日
                  苗栗簡易庭法  官  王萬金
以上正本係照原本作成。
如對本判決上訴，須於判決送達後20日內向本院提出上訴（須按
他造當事人之人數附繕本）。
                            書記官  劉碧雯
中    華    民    國    95    年    5     月    2     日


司法院資訊處製作；財團法人民間司法改革基金會備份。
